ACORDAO-COMPLETO-2393878

ACÓRDÃO 9436/2020 ATA 31/2020 - SEGUNDA CÂMARA

VISTOS, relatados e discutidos estes autos em que se analisam atos de concessão de aposentadoria de Jonas Batista de Santana, José Anselmo Lima Costa, Maria José de Santana Oliveira, Maria Odete Vasconcelos Barroso, Mario Alves Santiago, Pedro Dantas Doria, todos ex-servidores da Superintendência Federal de Agricultura, Pecuária e Abastecimento no Estado de Sergipe,
ACORDAM os Ministros do Tribunal de Contas da União, reunidos em Sessão da 2ª Câmara, ante as razões expostas pelo Relator, em:
9.1. sobrestar o presente processo até o trânsito em julgado do RE 636.553, no âmbito do Supremo Tribunal Federal (STF) ;
9.2. enviar cópia do presente Acórdão à Superintendência Federal de Agricultura, Pecuária e Abastecimento no Estado de Sergipe, informando que a presente deliberação, acompanhada do Relatório e do Voto que a fundamenta, está disponível para a consulta no endereço www.tcu.gov.br/acordaos, além de esclarecer que, caso requerido, o TCU poderá fornecer sem custos as correspondentes cópias, de forma impressa.

Ato de aposentadoria

Segunda Câmara

Superintendência Federal de Agricultura, Pecuária e Abastecimento no Estado de Sergipe.

3. Interessados/Responsáveis:
3.1. Interessados: Jonas Batista de Santana (CPF: XXX.105.785-XX); José Anselmo Lima Costa (CPF: XXX.946.464-XX); Maria Jose de Santana Oliveira (CPF: XXX.444.495-XX); Maria Odete Vasconcelos Barroso (XXX.972.815-XX); Mario Alves Santiago (CPF: XXX.466.445-XX); Pedro Dantas Doria (CPF: XXX.537.265-XX).

13.1. Ministros presentes: Ana Arraes (Presidente), Augusto Nardes, Aroldo Cedraz e Raimundo Carreiro (Relator).
13.2. Ministros-Substitutos presentes: Marcos Bemquerer Costa e André Luís de Carvalho.

RAIMUNDO CARREIRO

Inicialmente, registro que atuo no presente processo por força do artigo 152 do Regimento interno do TCU (RI/TCU) .
2.	Adoto como Relatório, a instrução feita no âmbito da Sefip (peça 23) , a qual obteve a concordância do Diretor (peça 24) , bem assim do Representante do Ministério Público junto ao TCU, Procurador Júlio Marcelo de Oliveira (peça 25) .
"INTRODUÇÃO
Trata-se de atos iniciais de concessão de aposentadoria de Jonas Batista de Santana, José Anselmo Lima Costa, Maria Jose de Santana Oliveira e Maria Odete Vasconcelos Barroso; e de alteração de aposentadoria de Mario Alves Santiago e Pedro Dantas Doria, ex-servidores da Superintendência Federal de Agricultura, Pecuária e Abastecimento no Estado de Sergipe.
Os atos foram submetidos, para fim de registro, à apreciação do Tribunal de Contas da União (TCU) , de acordo com o art. 71, inciso III, da Constituição Federal. O cadastramento e a disponibilização ao TCU ocorreram por intermédio do Sistema de Apreciação e Registro de Atos de Admissão e Concessões, na forma dos arts. 2º, caput e incisos I a VI, e 4º, caput, da Instrução Normativa - TCU 78/2018.
HISTÓRICO
Exame prévio desta Unidade propôs considerar o exame do ato de Pedro Dantas Doria prejudicado por perda de objeto e legais os demais atos, proposta anuída pelo Ministério Público de Contas - MPTCU (peças 10-12) . 
Despacho do Relator (peça 13) , contudo, determinou o sobrestamento dos autos até que fosse julgado o TC Processo 034.062/2011-4, que trata de representação acerca do cálculo de proventos de aposentadoria pela média aritmética prevista no art. 40, § 3º, da Constituição Federal, na redação da Emenda Constitucional 41/2003, o que ocorreu em 13/5/2015, com a prolação do Acórdão 1176/2015-TCU-Plenário, de relatoria do Ministro-Substituto André de Carvalho.
Novo exame dos contracheques dos inativos revelou o pagamento ao Sr. Jonas Batista de Santana de parcelas judiciais referentes à URP, em desacordo com o entendimento delineado no Acórdão 2161/2005-TCU-Plenário, de relatoria do Ministro Walton Alencar Rodrigues (peças 14 e 17) . 
Diante disso e considerando que o ato foi submetido à análise do TCU há mais de 5 anos, promoveu-se a oitiva do interessado, nos termos do Acórdão 587/2011-TCU-Plenário, de relatoria do Ministro Valmir Campelo (peça 15) . Apesar de regularmente notificado, o inativo não apresentou defesa (peça 16) . 
EXAME TÉCNICO
Verifica-se, no ato de Jonas Batista de Santana, o pagamento de parcelas judiciais referentes à URP, nos valores de R$ 296,64 e R$ 296,52 (peça 17) .
O TCU tem por indevido o pagamento de percentuais relativos a planos econômicos, entre eles a URP, ainda que amparado por sentenças judiciais. Quanto a essa questão, é entendimento pacífico nesta Corte que essas parcelas não se incorporam indefinidamente aos vencimentos, pois têm natureza de antecipação salarial, sendo devidas somente até a reposição das perdas salariais havidas até então, o que ocorre na primeira data-base seguinte àquela que serviu de referência ao julgado. Nesse sentido, são inúmeros os arestos desta Corte, a exemplo do Acórdão 15722/2018-TCU-Primeira Câmara, de relatoria do Ministro Walton Alencar Rodrigues, e do Acórdão 1408/2019-TCU-Primeira Câmara, relatado pelo Ministro Bruno Dantas.
Assim, no que se refere ao pagamento de percentuais relativos a planos econômicos, a jurisprudência deste Tribunal, a exemplo do paradigmático Acórdão 2161/2005-TCU-Plenário, relatado pelo Ministro Walton Alencar Rodrigues, cristalizou-se no sentido de que: a) o pagamento destacado de vantagem decorrente de plano econômico deferida por sentença judicial não deve extrapolar a data-base seguinte à que serviu de referência ao julgado; b) vantagem decorrente de plano econômico não se incorpora à remuneração, a menos que orientação em sentido contrário esteja expressamente fixada na decisão judicial que a concedeu; c) quando a sentença judicial determinar expressamente incorporação de vantagem decorrente de plano econômico à remuneração, tal parcela deve ser paga  sob forma de vantagem pessoal nominalmente identificada (valores, e não percentuais) , sujeita exclusivamente aos reajustes gerais do funcionalismo e sem incidência do respectivo percentual sobre qualquer outra parcela.
Nesse sentido, prospera a posição firmada por ocasião da prolação do Acórdão 1857/2003-TCU-Plenário (Relator: Ministro Adylson Motta) , de que, "excetuada a hipótese de a decisão judicial haver expressamente definido que a parcela concedida deva ser paga mesmo após o subsequente reajuste salarial, deve prevalecer a justa Súmula 322 do TST, cabendo a este Tribunal de Contas considerar ilegal o ato concessório, determinando a sustação dos pagamentos indevidos".
A adoção de tal solução por parte do TCU constitui efetiva defesa da coisa julgada, pois estender o pagamento de parcelas antecipadas para além da data-base, sem expressa determinação judicial nesse sentido, seria extrapolar os limites do próprio julgado, consistindo em erro do gestor de pessoal na execução da ordem judicial.
Instado a se manifestar, o interessado nada alegou em sua defesa (peça 15) . Destarte, cabe considerar ilegal a concessão ora analisada, recusando-se seu registro.
Destaque-se que não foram encontradas quaisquer irregularidades nas concessões de José Anselmo Lima Costa, Maria Jose de Santana Oliveira e Maria Odete Vasconcelos Barroso, cabendo considerá-las legais. 
Finalmente, cabe mencionar que os atos em favor de Mario Alves Santiago e Pedro Dantas Doria não mais produzem efeito, face ao óbito dos inativos (peças 20 e 21) , pelo que cabe considerar seus exames prejudicados por perda de objeto.
CONCLUSÃO
Tendo em vista o óbito dos inativos Mario Alves Santiago e Pedro Dantas Doria, cabe considerar as apreciações dos correspondentes atos prejudicadas por perda de objeto.
Diante da ausência de irregularidades, cabe ainda considerar legais e conceder os registros dos atos de José Anselmo Lima Costa, Maria Jose de Santana Oliveira e Maria Odete Vasconcelos Barroso.
Por fim, cabe considerar ilegal e recusar o registro da concessão em favor de Jonas Batista de Santana, em razão do pagamento indevido de parcelas judiciais referentes à URP. 
PROPOSTA DE ENCAMINHAMENTO
Ante o exposto, conforme o preceituado no artigo 71, inciso III, da Constituição Federal de 1.988; c/c os artigos. 1º, inciso V, e 39, inciso II, da Lei 8.443/92, c/c os artigos 1º, inciso VIII, 260, §§ 1º, 2º e 5º, do Regimento Interno/TCU, e tomando por base as informações prestadas pelo órgão de controle interno e as verificações feitas pela unidade técnica, na forma prevista no artigo 260, caput, do Regimento Interno-TCU, propõe-se: 
1.1.1. considerar prejudicados por perda de objeto os exames dos atos de alteração de aposentadoria de Mario Alves Santiago e Pedro Dantas Doria;
1.1.2. considerar legais e determinar os registros dos atos iniciais de aposentadoria de José Anselmo Lima Costa, Maria Jose de Santana Oliveira e Maria Odete Vasconcelos Barroso;
1.1.3. considerar ilegal e recusar o registro do ato inicial de aposentadoria de Jonas Batista de Santana (CPF: XXX.105.785-XX) ;
1.1.4.  dispensar o ressarcimento das quantias indevidamente recebidas de boa-fé, consoante o disposto no Enunciado 106 da Súmula de Jurisprudência do TCU; 
1.1.5. determinar ao Superintendência Federal de Agricultura, Pecuária e Abastecimento no Estado de Sergipe que:
1.1.6. faça cessar os pagamentos decorrentes do ato impugnado, comunicando ao TCU, no prazo de quinze dias, as providências adotadas, nos termos dos art. 262, caput, do Regimento Interno do TCU, 8º, caput, da Resolução - TCU 206/2007;
1.1.7. emita novo ato de aposentadoria em favor de Jonas Batista de Santana, livre da irregularidade apontada, e o submeta ao TCU no prazo de trinta dias, nos termos dos arts. 262, § 2º, do Regimento Interno do TCU;
1.1.8. informe ao interessado o teor do acórdão que for prolatado, alertando-o de que o efeito suspensivo proveniente de eventual interposição de recurso junto ao TCU não o exime da devolução dos valores indevidamente percebidos após a notificação, em caso de não provimento desse recurso; 
1.1.9. encaminhe ao TCU, no prazo de trinta dias, comprovante da data de ciência do interessado, nos termos do art. 4º, § 3º, da Resolução - TCU 170/2004."
	É o relatório.

não há

Procurador Júlio Marcelo de Oliveira.

PESSOAL. ATOS DE CONCESSÃO DE APOSENTADORIAS. APRECIAÇÃO CRÍTICA DOS ATOS POR MEIO DE ROTINAS DO SISTEMA. RECURSO EXTRAORDINÁRIO 636.553 DO SUPREMO TRIBUNAL FEDERAL. ATO ENVIADO AO TCU HÁ MAIS DE CINCO ANOS. SOBRESTAMENTO. CIÊNCIA AOS INTERESSADOS.

APOSENTADORIA (APOS)

Secretaria de Fiscalização de Pessoal (SEFIP).

Em exame atos iniciais de concessão de aposentadoria de Jonas Batista de Santana, José Anselmo Lima Costa, Maria José de Santana Oliveira e Maria Odete Vasconcelos Barroso e de alteração de aposentadoria de Mario Alves Santiago e Pedro Dantas Doria, todos ex-servidores da Superintendência Federal de Agricultura, Pecuária e Abastecimento no Estado de Sergipe.
2.	Os atos foram submetidos à apreciação do Tribunal de Contas da União, para fim de registro, de acordo com o art. 71, inciso III, da CF/88.
3.	Em breve histórico, cumpre destacar que quando da análise inicial dos atos (peças 10 e 11) , a proposta da Sefip foi no sentido de que o ato de Pedro Dantas Doria (peça 9) fosse considerado prejudicado, por perda de objeto, e os demais atos considerados legais. A proposta teve a aprovação do MP/TCU (peça 12) . 
4.	Todavia, o Relator à época, Ministro José Múcio Monteiro Filho, determinou o sobrestamento do processo até o julgamento do TC Processo 034.062/2011-4, o qual tratava de uma representação acerca do cálculo de proventos de aposentadoria pela média aritmética prevista no art. 40 § 3º da Constituição Federal, na redação da Emenda Constitucional 41/2003 (peça 15) . A apreciação do processo ocorreu em 13/5/2015, com a prolação do Acórdão 1176/2015-TCU-Plenário, de relatoria do Ministro-Substituto André de Carvalho.
5.	Em nova instrução do feito, ao examinar os contracheques dos inativo, a Sefip: verificou que o Sr. Jonas Batista de Santana percebe parcelas judiciais referentes à URP, em desacordo com o entendimento delineado no Acórdão 2161/2005-TCU-Plenário (Relator Ministro Walton Alencar Rodrigues, peças 14 e 17) ; considerou a perda de objeto dos atos de Mario Alves (peça 8) e Pedro Dantas, por falecimento; e a legalidade dos demais atos (peças 5, 6 e 7) . 
6.	Tendo em conta que o ato do Sr. Jonas foi submetido à análise do TCU há mais de 5 anos, a Unidade Técnica providenciou a oitiva do interessado (Acórdão 587/2011-TCU-Plenário, Relator Ministro Valmir Campelo, peça 15) . Regularmente notificado, o inativo não trouxe aos autos quaisquer justificativas ou documentos (peça 16) . 
7.	Doravante, em processos dessa natureza, o MP/TCU tem se manifestado pelo sobrestamento do feito até o trânsito em julgado do RE 636.553, no qual o Supremo Tribunal Federal (STF) fixou o prazo de 5 (cinco) anos para que o TCU aprecie os atos de concessão.
8.	Assiste razão ao Parquet especializado junto ao TCU. Os atos ora em análise foram encaminhados a esta Casa em 2010, exceto o da Sra. Maria Odete, que foi encaminhado em 2011 (peças 4, 5, 6, 7, 8, 9) . Passados, em todos os casos, mais de cinco anos, o presente processo deve ser sobrestado até o trânsito em julgado do RE 636.553, atualmente, em fase de análise dos embargos interpostos pela AGU. 
9.	Esse mesmo encaminhamento foi adotado pelo TCU ao apreciar situações semelhantes, a exemplo dos recentes Acórdãos 8.012/2020 (Relator: Ministro-Substituto Weder de Oliveira) , 7.313/2020 e 5.836/2020 (Relator: Ministro Walton Alencar Rodrigues) , todos da Primeira Câmara; e, 7.120/2020 (Relator: Ministro Augusto Nardes) e 8.672/2020, de minha relatoria, ambos da Segunda Câmara.
10.	Diante das considerações aqui alinhadas, Voto por que o Tribunal adote a minuta de acórdão que ora submeto à apreciação deste Colegiado.
TCU, Sala das Sessões Ministro Luciano Brandão Alves de Souza, em 8 de setembro de 2020.
RAIMUNDO CARREIRO 
Relator